最高法院刑事判決　　　　　　　　　 110年度台上字第2806號
上　訴　人　臺灣高等檢察署高雄檢察分署檢察官呂幸玲
被　　　告　湯棋強


選任辯護人　馬興平律師
被　　　告　吳建德



　　　　　　李宗勳（原名李嘉松）



上　一　人
選任辯護人　王建元律師
被　　　告　陳勝玄


　　　　　　洪宥湛


上　一　人
選任辯護人　蘇志弘律師
上列上訴人因被告等加重詐欺等罪案件，不服臺灣高等法院高雄
分院中華民國109年9月17日第二審判決（109年度上訴字第549號
，起訴案號：臺灣高雄地方檢察署107 年度偵字第12276號，108
年度偵字第2994、3348號），提起上訴，本院判決如下：
    主  文
原判決撤銷，發回臺灣高等法院高雄分院。
    理  由
一、本件原判決撤銷被告湯棋強、吳建德、李宗勳（原名李嘉松
    ，下稱李嘉松，原判決附表二編號7、8、11、43至60部分除
    外）、陳勝玄、洪宥湛（下稱湯棋強等5 人）之科刑判決，
    改判依想像競合犯之規定，從一重論處洪宥湛三人以上共同
    以電子通訊對公眾散布之詐欺取財（下稱加重詐欺取財）未
    遂各罪刑及相關之沒收（即原判決附表二編號1 、3、4、17
    、42、46部分）；並以不能證明洪宥湛其餘被訴部分，及湯
    棋強、吳建德、陳勝玄、李嘉松（原判決附表二編號7、8、
    11、43至60部分除外）被訴部分之犯行，改判諭知洪宥湛此
    部分及湯棋強、吳建德、陳勝玄、李嘉松部分均無罪，固非
    無見。
二、惟查：
  ㈠判決或者主文、事實、理由記載相互衝突或前後齟齬，除於
    判決本旨不生影響之枝節事項者外，難謂無判決理由矛盾之
    當然違背法令。又刑事訴訟法第159條之5立法意旨，在於確
    認當事人對於傳聞證據有處分權，同意或擬制同意傳聞證據
    可作為證據，屬於證據傳聞性之解除行為，如法院認為適當
    ，不論該傳聞證據是否具備刑事訴訟法第159 條之1至第159
    條之4 所定情形，均容許作為證據，不以未具備刑事訴訟法
    第159條之1至第159條之4所定情形為前提。再本乎程序之明
    確性，當事人已明示同意作為證據之傳聞證據，並經法院審
    查其具備適當性之要件者，即依刑事訴訟法第159條之5之規
    定取得證據能力，倘被告、辯護人亦又表示無須傳喚該傳聞
    供述者為證人而為詰問調查，則事實審法院依法提示該供述
    者審判外陳述之證據文書為調查，即已踐行合法調查程序，
    自得作為犯罪事實認定之基礎，而與嚴格證明法則無悖。原
    判決於「甲、有罪部分」、「壹、證據能力部分」已說明其
    所引用屬於傳聞證據部分，均已依法踐行調查證據程序，且
    檢察官、洪宥湛及其原審辯護人於原審審理時，均明示同意
    有證據能力，審酌該等證據作成時之情況，並無違法取證之
    瑕疵，且無顯不可信之情形，以之做為證據應屬適當，故認
    均有證據能力（見原判決第4 頁）。稽之檢察官、洪宥湛及
    其原審辯護人於原審依法提示調查被害人呂賀偉（即原判決
    附表二編號3之被害人）、張雲皓（即原判決附表二編號6之
    被害人）之刑事警察局電話訪談紀錄表、被害人林聖捷（即
    原判決附表二編號25之被害人）之陳述意見狀等被告以外之
    人於審判外之供述證據，均已表示同意具有證據能力，又原
    審審判長詢問：「尚有何證據請求調查」時，洪宥湛及其原
    審辯護人僅答「請求傳喚證人吳少威」（見原審卷一第 373
    、375、377頁，原審卷二第130、131頁），即已表示捨棄傳
    喚證人呂賀偉、張雲皓、林聖捷為詰問調查。是呂賀偉、張
    雲皓之上述電話訪談紀錄表、林聖捷之陳述意見狀，依原判
    決之上開記載，應認已合於刑事訴訟法第159 條之5第1項、
    第165條第1項之規定，為具有證據能力且經合法調查之證據
    資料，而得作為洪宥湛犯罪事實認定之基礎。乃原判決於「
    貳、實體方面」、「一、認定犯罪事實所憑之證據及理由」
    ，卻又以洪宥湛未明示捨棄詰問呂賀偉、張雲皓，且其2 人
    之上開電話訪談紀錄表不符刑事訴訟法第159條之3之規定而
    不具證據能力等為由，認呂賀偉、張雲皓之電話訪談紀錄表
    不具證據資格，而認不能證明呂賀偉、張雲皓遭詐騙集團成
    員詐騙後已匯款入指定帳戶，故洪宥湛所犯共同加重詐欺取
    財呂賀偉部分之犯行，認應僅止於未遂階段（見原判決第 7
    至11頁），復於「二、論罪」欄㈠之⑶，認洪宥湛就如其附
    表二編號1 、17、46所示犯行，應依想像競合犯關係，分別
    從一重論以加重詐欺取財「既遂」罪處斷（見原判決第13頁
    ）；另於「乙、無罪部分」，認林聖捷之陳述意見狀不具嚴
    格證據資格（見原判決第24頁），而就洪宥湛所犯共同加重
    詐欺取財張雲皓、林聖捷部分，均為無罪之諭知，自有判決
    理由矛盾之違法。
  ㈡審理事實之法院對於被告有利不利之證據，應一律注意，詳
    為調查，並綜合全案直接、間接證據，本於經驗法則及論理
    法則以定其證明力，並將取捨證據及得心證之理由於判決內
    詳為敘明，且須前後一致，以昭信服，倘未予說明，或事實
    之認定與理由之說明不相適合，或就各項證據予以割裂而為
    單獨評價判斷，則除與事實認定不生影響之枝節事項者外，
    均難認無判決理由不備或判決理由矛盾之違法。又所謂補強
    證據，其所補強者，不以事實之全部為必要，只須補強證據
    足以佐證被告之自白或證人證述並非虛構，而得保障其等供
    述之憑信性，即屬充分，至於補強證據之種類，並無限制，
    故不問其為直接證據、間接證據，或係間接事實之本身即情
    況證據，均得為補強證據之資料。另被告或共犯於事件甫發
    生當時或前後，非預期供訴訟使用，所製作之備忘錄、便條
    、日記、商業帳簿等形式上為紙本或電磁紀錄之供述資料，
    於符合：⒈在受告知犯罪嫌疑之前所製作，⒉目的在於備忘
    ，⒊每次發生均有記載，⒋可被歸類為刑事訴訟法第159 條
    之4 第2款、第3款規定之特信性（即具有高度信用性及不可
    替代性）文書等要件時，亦屬具有補強適格之別一證據，而
    得與卷內其他證據，綜合判斷被告之供述或證人之證述是否
    屬實。卷查警方於現場查扣、勘查並列印之原判決附表三編
    號A6、A12、A18等3 台平板電腦共通連結之雲端硬碟內，以
    「勝」、「湛」、「德」、「送」、「肉」分別命名之5 個
    資料夾內，似均已逐筆記載原判決附表二編號1 至60所示被
    害人之個人資料、生活狀況及其等受詐騙之情形。又依洪宥
    湛所供，此部分資料或係財哥提供給其看，其再依其等內部
    人員名字來分類，或係其聽完詐騙錄音檔案後，對資料夾內
    文件進行修改或補充，並將資料夾名稱歸類為其本人之「湛
    」或其所認識之朋友，或係其自行記錄詐騙時所問到的被害
    人資料，或由其他詐騙機房機手將被害人資料記錄在上面，
    如果被害人有要匯款，他們會將電話轉給其當三線檢察官來
    詐騙匯款，因為雲端資料是機房機手一起共用；至於被害人
    資料記載「湛2帶3」意思是二線把三線的工作做完；「2肉3
    湛」就是有用到二線、三線的人；「過20000 草」是指被害
    人張雲皓有被騙2萬元人民幣；「過7.0草」是指被害人李麗
    有被騙7 萬元人民幣；「二線4%肉4%勝三線湛」是指二線由
    「肉」、「勝」之人擔任，他們兩人對分各抽成4%，因為詐
    騙成功的話是拿被害人匯款金額的8%，三線由其擔任故其抽
    8%等情【見警一卷第39、41、42、43頁、警二卷第146、147
    、155至158、161頁、偵一卷第78至80、328頁、第一審卷㈡
    第267 頁】。以上資料，倘係無誤，則資料夾內之被害人資
    料，似可認係財哥、洪宥湛及其他詐騙機房等共犯，非預期
    供訴訟使用，而於詐騙當時或甫發生後所共同記錄，用以備
    忘而得遂行其等分工、分層詐騙被害人之犯罪計畫與目的，
    並得以統整及管理各機房機手進行詐騙之績效，及被害人受
    騙匯款後可得之利潤分配，且係在本件查獲受告知犯罪嫌疑
    前，即已就實施詐騙被害人所得資料予以例行性、規律性連
    續記錄，且財哥及各機房共犯均得以隨時連線瀏覽資料夾及
    其內容記載有無錯誤，故其記載之正確性極高，不實登載之
    可能性極低，且與本件加重詐欺取財犯行之有無具有不可替
    代之高度關聯性，已可歸類屬於刑事訴訟法第159 條之4第3
    款規定之特信性紀錄文書，依上說明，上述資料夾之命名及
    其內之被害人個人資料及其等受詐騙情形，自足作為湯棋強
    等5 人於本件犯行之補強證據，而得與其他證據併予觀察評
    價，判斷湯棋強等5 人是否與財哥等詐騙集團成員共犯本件
    加重詐欺取財既遂或未遂之犯行。又證人吳欣儒即於高雄市
    ○○區○○○路00○0號8樓房屋（下稱本案房屋）現場搜索
    及勘查採證之警員於第一審證稱：警方進入本案房屋搜索時
    ，發現屋內有4 個房間，湯棋強、吳建德、洪宥湛、李嘉松
    各在1個房間，陳勝玄睡在客廳，且原判決附表三編號A1、A
    6、A12、A18、A20之平板電腦係依序各放置在吳建德、洪宥
    湛、李嘉松、湯棋強房內及陳勝玄所在客廳沙發旁，經現場
    勘查，A6、A1 2、A18三台平板電腦螢幕開啟中，其中1台當
    天仍有在撥打電話，其他的平板電腦均密碼鎖住，在場被告
    說不知道密碼而不願提供密碼，又A6、A12、A18平板電腦內
    均設有Bria通訊軟體，其作用是可透過中繼站的服務去撥打
    國內或國際電話，而可以偽裝成大陸公安局或大使館的電話
    號碼，且可利用網路撥接電話，但無傳訊功能，該3 台顯示
    撥打的電話號碼並不一樣，且有不同的使用者名稱，可以同
    時做撥話的動作，又這幾個平板電腦連結到同一個Google帳
    號之雲端硬碟，連結後3 台平板電腦都可以看到相同的資料
    檔案，而依照警方一般在電信詐騙機房現場勘查時，機手會
    各自使用各自的平板電腦或手機，現場5 位被告剛好雲端硬
    碟裡面有「勝」、「湛」、「德」、「送」、「肉」命名的
    5 個資料夾，裡面內容又是機手記錄被害人資料，與一般詐
    騙機房機手會去記錄目前通話被害人的資料一致，且他們各
    處一室，5個資料夾命名與現場查知湯棋強等5人之名字（或
    綽號）及現場狀況分別對應相合，另上述3 台平板電腦各有
    同一Skype 帳號，裡面是做人頭帳戶、車手提款、偽造大陸
    司法文書等相關聯繫，也有語音檔；其已將上述平板內可得
    還原之資料下載列印等語【第一審卷㈠第273至288頁】。再
    依湯棋強等5 人之供述，及卷附現場犯嫌位置、證物位置圖
    、湯棋強等5 人使用行動電話通信紀錄及所載基地臺位置，
    及查扣手機、平板電腦下載列印資料及翻拍照片等證據資料
    所示，原判決附表三編號A17 所示之行動電話（其內有原判
    決附表二編號46季宇晴之「中華人民共和國廣州市人民檢察
    院刑事拘捕令」翻拍照片）、A18 所示之平板電腦係在湯棋
    強使用之房內扣得，原判決附表三編號A2、A5之行動電話（
    按：依卷附通信紀錄，上開2 支行動電話均有與原判決附表
    二編號3 被害人呂賀偉通話之紀錄），係在吳建德使用房內
    扣得，原判決附表三編號A10、A12所示之網路分享器及平板
    電腦係在李嘉松使用之房間內扣得，扣案如原判決附表三編
    號A6所示之平板電腦係在洪宥湛使用房內扣得，且扣案之 5
    台平板電腦均為湯棋強攜入本案房屋，湯棋強等5 人係於本
    案著手進行詐騙原判決附表二編號1 至60所示被害人之前及
    實施期間，陸續依財哥之指示進住本案房屋，其等平日於本
    案房屋內即各處一室，透過湯棋強使用A17 手機與財哥聯繫
    ，聽候財哥交代處理事務，湯棋強並負責購買提供本案房屋
    內其餘被告生活所需之用品及飲食，而為管理本案房屋內其
    餘被告之現場管理人。以上資料，若屬無訛，則佐以湯棋強
    等5 人本案房屋各房間及客廳空間內，均得以隨時各自使用
    上述空間內之平板電腦及手機等詐欺取財工具，並無使用其
    他房內或客廳平板電腦、手機之需求，且倘無詐騙利潤可分
    ，湯棋強等5 人應不至於主動入住本案房屋並即鎮日守在其
    內，財哥、湯棋強亦不可能提供免費之吃住及生活用品予其
    餘被告，而使湯棋強、吳建德、陳勝玄、李嘉松等人僅關在
    房內背誦與本案無關之賭博資料等情況證據，似已足證吳欣
    儒所證本案房屋與一般詐騙機房無異，機房內機手會各自使
    用其持有之平板電腦或手機實施詐騙，並記錄詐騙被害人之
    相關資訊等情為真。則再與雲端硬碟內命名「勝」、「湛」
    、「德」、「送」、「肉」之資料夾，及各該資料夾內所載
    被害人個人資料及詐騙情況等備忘目的使用之證據資料合併
    觀察評價，如何能謂上述命名資料夾及其內資料，不是依據
    陳勝玄、洪宥湛、吳建德、李嘉松、湯棋強等機房機手行騙
    所得之資訊而予以記錄？何以得認本案僅由洪宥湛1 人使用
    A2、A5、A6、A12、A18之手機及平板電腦，擔任機手實施詐
    騙，而排除湯棋強、李嘉松、吳建德、陳勝玄，亦有與洪宥
    湛、財哥等詐騙集團成員，基於共同犯罪之計畫與目的，而
    共同參與實施本件加重詐欺取財及行使偽造私文書犯行（李
    嘉松被訴原判決附表二編號7、8、11、43至60部分除外）？
    又如何能謂本案之證據資料不足以補強洪宥湛所供其參與詐
    騙原判決附表二編號1 至3、6之丁依沄、李麗、呂賀偉、張
    雲皓等被害人既遂，參與詐騙原判決附表二編號5、7至16、
    18至41、43至45、47至60之被害人未遂等犯行為真？乃原判
    決置前述不利被告之直接、間接證據、情況證據於不論，一
    方面認雲端檔案之使用及有權記錄之人尚屬未明（見原判決
    第9 頁），另方面卻認雲端文件為洪宥湛自行記錄亦屬其審
    判外自白，別無其他供述以外之其他證據堪予佐憑（見原判
    決第11頁），並以本案無被害人匯款相關資料；「肉」資料
    夾與湯棋強之姓名、諧音或綽號無關；湯棋強等5 人之供述
    並無一致指向同一犯罪事實等為由，而認本案被告僅有洪宥
    湛共犯原判決附表二編號1 、3、4、17、42、46所示加重詐
    欺取財未遂，及想像競合犯原判決附表二編號1 、17、46之
    行使偽造私文書；就洪宥湛被訴原判決附表二編號2、5至16
    、18至41、43至45、47至60之共同加重詐欺取財未遂犯行，
    及湯棋強、吳建德、陳勝玄、李嘉松被訴共同加重詐欺取財
    既遂、未遂、共同行使偽造私文書、參與犯罪組織等犯行（
    李嘉松被訴原判決附表二編號7、8、11、43至60之犯罪事實
    除外），均為其等無罪之諭知，自有判決理由矛盾及判決理
    由不備之違法。
三、以上或為檢察官上訴理由所指摘，或為本院得依職權調查之
    事項，而原判決上開違誤影響於本件事實之認定，本院無從
    據以自行判決，應認原判決有撤銷發回更審之原因。又基於
    審判不可分原則，原判決認洪宥湛所犯與如其附表二編號17
    或46之加重詐欺取財未遂具有想像競合犯關係之參與犯罪組
    織罪部分（組織犯罪防制條例第3條第1項後段），應併予發
    回。另原判決關於洪宥湛罪刑部分，既經本院撤銷發回，為
    避免各該罪應宣告沒收部分，與發回後原審法院所為之判決
    結果，發生裁判歧異之情形，關於原判決諭知相關沒收部分
    ，亦一併撤銷發回。
四、依刑事訴訟法第397條、第401條，作成本判決。
中    華    民    國   111    年    9     月    8     日
                  刑事第三庭審判長法  官  徐  昌  錦  
                                  法  官  林  恆  吉  
                                  法  官  林  海  祥  
                                  法  官  江  翠  萍  
                                  法  官  侯  廷  昌  
本件正本證明與原本無異
                                  書記官
中    華    民    國   111    年    9     月    15    日